ACORDAO-COMPLETO-2340078

ACÓRDÃO 571/2019 ATA 2/2019 - SEGUNDA CÂMARA

VISTOS, relatados e discutidos os atos de admissão expedidos pela Diretoria Regional da Empresa Brasileira de Correios e Telégrafos no Amazonas - DR/AM.
ACORDAM os ministros do Tribunal de Contas da União, reunidos em sessão da 2ª Câmara, diante das razões expostas pela relatora e com fundamento nos arts. 71, inciso III, da Constituição Federal, 39, inciso I, da Lei 8.443/1992 e 260, § 1º, do Regimento Interno, em:
9.1. negar registro aos atos de admissão tratados neste processo;
9.2. determinar à Diretoria Regional da ECT no Amazonas que:
9.2.1. acompanhe os desdobramentos da Ação Civil Pública 0001035.92.2013.5.10.0015, em trâmite na Justiça Trabalhista da 10ª Região; e
9.2.2. caso venha a ser desconstituída a sentença favorável aos interessados arrolados naquela ação, torne sem efeito os seus atos de admissão nos quadros da entidade e providencie o cadastramento dos respectivos desligamentos no sistema e-Pessoal;
9.2.3. no prazo de 30 (trinta) dias, a partir da ciência deste acórdão, encaminhe a este Tribunal, por cópia, os comprovantes das datas em que os interessados dele tomarem conhecimento.
9.3. encaminhar cópia deste acórdão à Diretoria Regional da Empresa Brasileira de Correios e Telégrafos no Amazonas.

Atos de admissão de empregados da Diretoria Regional da Empresa Brasileira de Correios e Telégrafos no Amazonas alcançados por prorrogação judicial da validade de concurso por tempo indeterminado.

Segunda Câmara

Diretoria Regional da ECT no Amazonas - DR/AM.

3. Interessados: Aline Maria de Oliveira Braga (CPF XXX.102.664-XX), Antônio César Thiago Gomes de Oliveira (CPF XXX.845.152-XX), Auriceli Oliveira de Brito (CPF XXX.568.402-XX), David Rosa dos Santos (CPF XXX.987.662-XX), Gustavo Gomes Saunier (CPF XXX.390.152-XX), Jociel Vasconcelos Araújo (CPF XXX.996.342-XX), Pedro Sílvio Silveira Júnior (CPF XXX.497.332-XX) e Rafael Oliveira de Carvalho (CPF XXX.353.572-XX).

13.1. Ministros presentes: Augusto Nardes (na Presidência), Aroldo Cedraz, Raimundo Carreiro e Ana Arraes (Relatora).
13.2. Ministros-Substitutos presentes: Marcos Bemquerer Costa e André Luís de Carvalho.

ANA ARRAES

Transcrevo a seguir a instrução produzida no âmbito da Secretaria de Fiscalização de Pessoal - Sefip, que contou com a anuência do representante do Ministério Público junto ao TCU - MPTCU (peças 12-14) :
“INTRODUÇÃO
O presente processo versa sobre admissões efetuadas pela Diretoria Regional da ECT no Amazonas, com o parecer pela legalidade do Controle Interno. O ato constante deste processo foi encaminhado a este Tribunal para apreciação, por intermédio do Sistema de Apreciação e Registro de Atos de Admissão e Concessões – Sisac, na forma dos arts. 2o, caput e inciso I, e 4o, caput, da Instrução Normativa - TCU 55/2007.
EXAME PRELIMINAR
De início, convém mencionar que a análise do ato em questão foi realizada por um sistema informatizado, que fez a verificação das informações cadastradas no sistema Sisac. Eventuais informações apontadas em campos de preenchimento não formatado (justificativa do Gestor de Pessoal) foram aferidas manualmente.
Importa dizer que as rotinas de crítica foram elaboradas e validadas por todas as Diretorias Técnicas da Sefip, levando em conta as peculiaridades desse tipo de ato. Os itens de verificação do sistema compreenderam os dados sobre o concurso; dados da admissão, posse e efetivo exercício; prazos legais no caso dos regimes RJU ou Loman; motivo da vaga e origem da vaga, caso o regime seja o da Lei 8.112/90; a natureza jurídica da Unidade Jurisdicionada e o regime jurídico a que está sujeito o (a) servidor (a) , assim como eventuais ocorrências de acumulação.
EXAME TÉCNICO
Admissões após a validade
Após a análise das admissões em tela, cabe tecer as seguintes considerações.
As admissões em epígrafe ocorreram após a validade do concurso a que se submeteram. 
Nesse sentido, o Gestor de Pessoal informa que o prazo de validade do concurso 11/2011 foi prorrogado por determinação judicial, Processo o seguinte n.º 0001035-92.2013.5.10.0015.
O Controle Interno, por sua vez, no ato de David Rosa dos Santos, noticia a prorrogação do concurso até o término do citado processo judicial.
O presente processo trata de admissões efetuadas pela Empresa Brasileira de Correios e Telégrafos cujo concurso foi prorrogado por meio de decisão judicial proferida na Ação Civil Pública 1035-92-2013-5-10-0015 - Tribunal Regional do Trabalho da 10ª Região.
Atualmente, a referida ação encontra-se no TRT da 10ª Região, suspensa ‘por depender do julgamento de outra causa, de outro juízo ou declaração incidente’ (peça 2) .
Cabe destacar que, em situações semelhantes às tratadas no presente processo, ou seja, admissões cujo certame público está regido pelo edital da ECT de 2011, ocorridas após a validade inicial do concurso, o Tribunal tem se manifestado pela negativa do registro dos atos, a exemplo do TC- Processo 023.760/2014-1, que culminou no Acórdão 3503/2016-TCU-Primeira Câmara.
Para melhor elucidação, trazemos à colação trechos do Voto condutor do citado Acórdão 3503/2016-TCU-Primeira Câmara, de relatoria do Ministro Benjamin Zymler, cuja sessão ocorreu em 31/05/2016:   
‘10. Afora a inusitada indefinição quanto ao termo final do prazo de validade do concurso de 2011, chama especial atenção, no caso, a generalidade e a abrangência da sentença, que não especificou o quantitativo de empregos públicos ocupados de forma supostamente irregular e tampouco delimitou as dependências da ECT em que a falha teria ocorrido. Assim, mesmo unidades sem nenhum contrato temporário em vigor estão, pelo menos até o trânsito em julgado da deliberação, impedidas de selecionar empregados efetivos por meio de um novo certame, apenas podendo admitir os candidatos integrantes do chamado cadastro de reserva, aprovados, como dito, no concurso já há muito expirado.
11.	 Em tais circunstâncias, considero de todo imprópria a emissão de juízo de legalidade relativamente a essas contratações.
12.	 Aliás, seria incongruente emitir um tal juízo de legalidade, ordenando o registro das admissões, e, em paralelo, orientar a estatal a promover ‘automaticamente’ o desligamento dos empregados, ‘com efeitos ex tunc’, na hipótese de revogação da ordem judicial, como ora sugere o Ministério Público. 
13. De fato, uma vez registrados os atos, seria defeso à origem, mesmo na hipótese de reforma da sentença trabalhista, desconstituí-los unilateralmente. É que, tratando-se de atos complexos, também o TCU teria de participar do eventual desfazimento das admissões, consoante pacífica jurisprudência do Supremo Tribunal Federal (STF) , talhada em sua súmula nº 6:
‘A revogação ou anulação, pelo Poder Executivo, de aposentadoria, ou qualquer outro ato aprovado pelo Tribunal de Contas, não produz efeitos antes de aprovada por aquele Tribunal, ressalvada a competência revisora do Judiciário. ‘
14.	Entendimento semelhante, vale dizer, encontra-se na súmula 199 desta Corte: 
‘Salvo por sua determinação, não podem ser cancelados pela autoridade administrativa concedente os atos originários ou de alterações, relativos a aposentadoria, reformas e pensões, já registrados pelo Tribunal de Contas, ao apreciar-lhes a legalidade, no uso da sua competência constitucional. ‘
15.	 Sem embargo, não tendo sido identificado nenhum excesso no cumprimento da decisão judicial pelos gestores da ECT, e nem sendo possível deles exigir comportamento diverso, à vista do princípio da continuidade do serviço público, tenho por asseguradas as admissões enquanto subsistir a prorrogação estabelecida pela Justiça.
16. Por fim, lembro que a existência de decisão judicial na gênese de ato administrativo não impõe, necessariamente, seu registro pelo TCU. O ponto, inclusive, já foi abordado pelo STF, como na apreciação do MS 23.665-DF, quando o Ministro Maurício Corrêa, em voto acolhido à unanimidade pelo plenário da Corte Constitucional, anotou:
 ‘ (...) o Tribunal de Contas pode negar o registro de atos de aposentadoria, ainda quando objeto de decisões originárias de juízes ou tribunais, salvo aquelas em que for parte e que tenham como finalidade específica o registro respectivo’
Cumpre, ainda, registrar trechos do voto do Ministro Bruno Dantas, condutor do Acórdão 6327/2016-TCU-Primeira Câmara, em que deixa de apreciar situações semelhantes pelo sobrestamento para acompanhar a jurisprudência do Tribunal no sentido de negar registro, in verbis:
5. Na primeira oportunidade em que o presente feito foi submetido a meu gabinete, determinei o seu sobrestamento por considerar que seria mais apropriado aguardar o desfecho da referida Ação Civil Pública 0001035-92.2013-5-10-0015 antes da apreciação de admissões que nela encontram amparo. Contudo, ao reavaliar as circunstâncias singulares do caso, permito-me reavaliar meu posicionamento original para acompanhar a linha jurisprudencial já construída pelo TCU em torno do tema, no sentido de negar registro às admissões desse gênero, sem prejuízo de ressaltar que elas estão com seus efeitos assegurados enquanto subsistir a prorrogação estabelecida pela Justiça.
6. Além disso, esse posicionamento vai ao encontro da preocupação que tenho por vezes externado a meus pares acerca da necessidade de resguardo da unidade jurisprudencial desta Corte de Contas, pressuposto inexorável que tem orientado a formação de minha convicção no mister de julgador. 
7. Por fim, cumpre informar que o sobrestamento por mim anteriormente determinado tem contribuído para o indesejável aumento na quantidade de concessões pendentes de exame pelo TCU, com consequente sobrecarga dos trabalhos levados a efeito pela Secretaria de Fiscalização de Pessoal, sendo este mais um motivo que me leva a acompanhar, em sua essência, o encaminhamento alvitrado nos pareceres precedentes.
É oportuno salientar o entendimento da Ministra Ana Arraes, na oportunidade em que, ao analisar situação semelhante à tratada no presente processo, por meio do TC- Processo 019.614/2017-9, entendeu que deveria aplicar a negativa de registro às admissões da ECT regidas pelo edital de 2011 ocorridas após a primeira validade. É o que se verifica pelos trechos do voto condutor do Acórdão 8929/2017-TCU-Segunda Câmara, a seguir transcritos
4. A proposta encontra amparo em diversas decisões deste Tribunal acerca da matéria, dentre elas os acórdãos 2.463/2015, 2.464/2015, 2.595/2015, 3.091/2015, 3.251/2015, 3.252/2015, 3.617/2015, 3.618/2015, 3.503/2016 e 6.327/2016, todos da 1ª Câmara. 
5. Nas mencionadas deliberações, este Tribunal entendeu que seria imprópria a emissão de juízo de legalidade relativamente a tais contratações haja vista a indefinição do prazo de validade do concurso de 2011 e a generalidade e a abrangência da sentença. 
6. Nesse diapasão, deve-se negar registro aos referidos atos de admissão e determinar à Diretoria Regional da ECT em São Paulo - Interior que acompanhe os desdobramentos da citada ação civil pública. 
O posicionamento acima mencionado foi reiterado pela Ministra Ana Arraes ao apreciar situação semelhante tratada no TC- Processo 019.606/2017-6, o qual culminou no Acórdão 8928/2017-TCU-Segunda Câmara. 
CONCLUSÃO
Esta Unidade Técnica considera que aos atos constantes do processo em tela deve ser negado o registro, considerando a jurisprudência do Tribunal sobre a matéria consoante Acórdãos 3503/2006, 3618/2015, 3617/2015, 3252/2015, 3251/2015, 3091/2015, 2595/2015, 2464/2015, 2463/2015, todos da 1ª Câmara, bem assim pelos Acórdãos 8929/2017 e 8928/2017, ambos da 2ª Câmara.
PROPOSTA DE ENCAMINHAMENTO 
Ex positis, de conformidade com o preceituado no artigo 71, inciso III, da Constituição Federal de 1.988; c/c os artigos. 1º, inciso V, e 39, inciso I, da Lei 8.443/1992, c/c os artigos 1º, inciso VIII, 260, §§ 1 e 2º, do Regimento Interno/TCU, e tomando por base as informações prestadas pelo órgão de controle interno e as verificações feitas pela unidade técnica, na forma prevista no artigo 260, caput, do Regimento Interno-TCU, proponho:
 negar registro aos atos de admissão tratados neste processo;
 determinar à Diretoria Regional da ECT no Amazonas que:
b.1) 	acompanhe os desdobramentos da Ação Civil Pública 0001035-92.2013-5-10-0015, em trâmite na Justiça Trabalhista da 10ª Região, e, caso venha a ser desconstituída a sentença ora favorável aos interessados, torne sem efeito seus atos de admissão nos quadros da entidade, bem como providencie o cadastramento dos respectivos desligamentos no sistema Sisac:
b.2) 	dê ciência da deliberação que vier a ser adotada aos interessados.”
	É o relatório.

não há.

Procuradora-geral Cristina Machado da Costa e Silva.

PESSOAL. ADMISSÃO. VALIDADE DE CONCURSO PRORROGADA JUDICIALMENTE POR TEMPO INDETERMINADO. NEGATIVA DE REGISTRO. POSSIBILIDADE DE SUBSISTÊNCIA DAS ADMISSÕES ENQUANTO MANTIDA A DECISÃO JUDICIAL. DETERMINAÇÕES.

ATOS DE ADMISSÃO (ADS)

Secretaria de Fiscalização de Pessoal - Sefip.

Estão em exame os atos de admissão de oito empregados contratados no âmbito da Diretoria Regional da Empresa Brasileira de Correios e Telégrafos no Amazonas.
De acordo com o registrado nos atos pelo gestor de pessoal responsável, tais admissões ocorreram após o término do prazo regulamentar de validade do concurso regido pelo Edital 11/2011 e foram realizadas com base em prorrogação determinada por ordem judicial proferida – em caráter liminar – na Ação Civil Pública 0001035.92.2013.5.10.0015, em curso na 15ª Vara do Trabalho de Brasília, DF.
A Secretaria de Fiscalização de Pessoal - Sefip, em instrução que contou com o endosso do Ministério Público junto ao TCU - MPTCU, manifestou-se por negar registro a todos os atos. Adicionalmente, propôs determinar à Diretoria Regional da ECT no Amazonas que acompanhe os desdobramentos da ação na Justiça para, caso venha a ser desconstituída a sentença ora favorável aos interessados, tornar sem efeito os atos de admissão, cadastrando os desligamentos no sistema e-Pessoal.
Como relatado pela Sefip, tal encaminhamento foi adotado em vários processos relativos a admissões da ECT fundamentadas na mesma decisão judicial.
No voto condutor de uma dessas decisões (Acórdão 3503/2016-TCU-Primeira Câmara, relator Ministro Benjamin Zymler) , foi destacado que a sentença judicial, genérica e abrangente, não havia definido prazo de validade do concurso de 2011. Adotada a partir da informação de que “mesmo com concurso público aberto, [a ECT] tem contratado empregados temporários terceirizados para sua atividade-fim”, o que configuraria “preterição dos candidatos aprovados, ainda que em cadastro de reserva”, a sentença nem especificou o quantitativo de empregos públicos ocupados de forma supostamente irregular, nem as dependências da ECT em que a falha teria ocorrido. Ainda assim, até o trânsito em julgado da deliberação, só poderiam ser admitidos pela empresa candidatos do cadastro de reserva aprovados no referido concurso, já expirado.
Em sede de recurso ordinário, apreciado em 24/8/2016, a sentença foi revista pelo TRT - 10ª Região, oportunidade em que foi afastada a prorrogação do concurso até o trânsito em julgado da sentença, mas foram mantidos os efeitos em relação a todos os candidatos aprovados, “no limite do quantitativo perturbado de pessoal irregularmente contratado sob premissa de temporários sem vinculação sazonal”.
De todo modo, as características inusitadas da decisão levaram o TCU a considerar imprópria a emissão de juízo pela legalidade dos atos respaldados em decisão judicial liminar. Com esse entendimento, foram proferidas diversas deliberações no sentido de negar o registro dos atos e determinar o acompanhamento do desfecho da ação judicial (e.g. Acórdãos 1.117/2017, 1.119/2017, 1.120/2017, 7.435/2016, 7.441/2016 e 7.444/2016, todos da 1ª Câmara) .
Ante o exposto, acolho a análise e o encaminhamento postos nos pareceres uniformes da Sefip e da Procuradoria e VOTO por que o Tribunal adote a minuta de acórdão que submeto à consideração deste Colegiado.
TCU, Sala das Sessões Ministro Luciano Brandão Alves de Souza, em 5 de fevereiro de 2019.
ANA ARRAES 
Relatora